【裁判字號】    96,訴,428
【裁判日期】    970718
【裁判案由】    侵權行為損害賠償
【裁判全文】
臺灣花蓮地方法院民事判決               96年度訴字第428號
原      告  祥盈貨運股份有限公司
法定代理人  乙○○
訴訟代理人  曾泰源律師
被      告  國泰世紀產物保險股份有限公司
法定代理人  庚○○
訴訟代理人  丙○○
            丁○○
            甲○○
被      告  己○○
上列當事人間請求侵權行為損害賠償事件，本院於民國97年6月
25日言詞辯論終結，判決如下：
    主      文
被告應連帶給付原告新台幣陸拾捌萬參仟肆佰壹拾伍元，及被告
國泰世紀產物保險股份有限公司自民國96年12月19日起，被告己
○○自民國96年12月31日起至清償日止，按年息百分之五計算之
利息。
訴訟費用由被告連帶負擔。
本判決於原告以新台幣貳拾貳萬柒仟元供擔保後得假執行。但被
告如以新台幣陸拾捌萬參仟肆佰壹拾伍元為原告預供擔保後，得
免為假執行。
    事實及理由
一、本件被告己○○經合法通知無正當理由，未於言詞辯論期日
    到場，核無民事訴訟法第386條所列各款情形，爰依原告聲
    請，由其一造辯論而為判決。
二、原告主張：
  (一)原告為經營貨運運輸之營利事業，依法均為所有之7輛貨車
    投保強制汽車保險及任意險。被告己○○（下稱己○○）為
    被告國泰世紀產物保險股份有限公司（下稱國泰公司）所屬
    之保險業務員，服務於該公司之花蓮通訊處，為其招攬保險
    、收取保險費等相關投保事務之業務人員。
  (二)原告所有車號058-AJ號車輛（下稱系爭車輛），係2005年1
    月出廠三菱廠牌12882c.c汽缸數之曳引車，系爭車輛均透過
    己○○向國泰公司投保強制險及屬於全險之「甲式車體損失
    險」、「竊盜損失險」、「第三責任險－傷害」、「第三責
    任險－財損」以及「汽車僱主責任險」等項目之任意險，原
    告並簽定要保書及交付附表所示支票4張（繳納保險費）予
    己○○。系爭車輛於96年9月6日行經北二高北上38公里處，
    因駕駛過失而追撞前方4輛自用轎車（下稱系爭事故），並
    造成前開轎車損毀而應對該他人負賠償責任，經原告請求國
    泰公司處理理賠事宜時，方知己○○並未將保費核實交付公
    司，僅就系爭車輛投保強制險，而未投保任意險，將任意險
    之保費侵占入己，未交付國泰公司，致原告受有本得向國泰
    公司請領任意險保險金之損失。
  (三)己○○為國泰公司從事保險招攬及收受保險費用之人，其因
    執行投保及保費收取職務而致使原告受有損害，依民法第
    184條及第188條第1項規定，被告應負連帶賠償之責。本件
    若己○○有就系爭車輛核實投保任意險，依通常情形原告依
    所欲投保之「甲式車體損失險」及「第三責任險－財損」可
    得預計之理賠利益，即原告應得而未得之理賠，屬所失利益
    ，內容如下：
  1.「甲式車體損失險」部分：系爭車輛因系爭事故受有損失，
    依據其他相同款式車輛投保國泰公司91年7月10日台財保000
    000000核准之「甲式車體損失險」，其理賠上限為799,000
    元。本次事故系爭車輛毀損修復費用為138,415元，因修復
    而必須拖離現場之拖吊費用為45,000元，合計183,415元，
    上開金額在「甲式車體損失險」理賠上限範圍內，被告應予
    賠償。
  2.「第三責任險－財損」部分：依據原告其他相同款式車輛投
    保國泰公司91年7月10日台財保000000000核准之「第三責任
    險－財損」其理賠上限為50萬元。系爭事故造成對方轎車損
    毀，原告應對該他人負賠償責任，經該4位車主請求，原告
    與對方於96年11月19日在台灣板橋地方法院以96年調字第
    219號調解成立，原告已分別賠償車號5266-KA號車主程元隆
    114,800元，車號5376號車主曾國彰49,400元，車號Z6-8070
    號車主楊玉守68,500元，車號F4-3303號車主王懷萱156,000
    元，總計388,700元。另系爭事故發生當時，尚撞毀訴外人
    曹嫩金所有車號5265-KA號自小客車，由該車投保之兆豐世
    紀產物保險股份有限公司新竹分公司理賠258,000元，經該
    公司於97年3月17日以存證信函向原告求償258,000元，合計
    原告對第三人之賠償責任為646,700元。被告應就其中之50
    萬元即保險理賠上限範圍內，負損害賠償之責。
  (四)國泰公司既承認收受附表編號1至3之支票，即對「己○○確
    已收取系爭車輛保費之票據，僅係未據實就系爭車輛為任意
    險之投保。」、「原告就所有各該車輛，均已將強制險及任
    意險保費，以票據方式全部交付己○○；至若國泰公司如何
    核銷，係其內部作業問題」等事實為自認。原告業已交付全
    部保險費予己○○，則國泰公司所屬職員因執行保險職務收
    受原告保險費，而其有無據實交付或交付後以何張票據繳納
    何輛車輛之保費，均屬被告間之業務內部事項，原告無從知
    悉，惟不妨礙本件系爭保險契約成立，及保費繳納後之效力
    。被告最初辯稱就任意險投保，毫無所悉，然後又稱確有成
    立但因保費未繳，經催繳後註銷。可見系爭保險契約業已成
    立，倘無成立，何來收件、催款、註銷等情。
  (五)本件保險事故於96年9月6日發生後，原告申請理賠遭拒，於
    起訴前曾至己○○處所，詢問為何國泰公司拒絕理賠，是否
    其將系爭車輛任意險之保費挪作他用，己○○當面承認，並
    經原告錄音存證。爰依民法第184條、第188條第1項規定請
    求被告連帶賠償。並聲明：被告應連帶給付原告683,415元
    ，及自起訴狀繕本送達翌日（即如主文第1項所示日期）起
    至清償之日止，按年息百分之五計算之利息。原告願供擔保
    請准宣告假執行。
三、己○○未於言詞辯論期日到場，亦未提出書狀為何聲明或陳
    述。國泰公司則以：
  (一)國泰公司收到附表編號1至3支票之用途如附表所示，國泰公
    司根本未收到附表編號4之支票。依目前之資料顯示，並無
    從得知編號4之支票係由己○○兌領，且該張支票是否係用
    來繳納高達十多萬元之保險費仍有爭議。故此部分應先由己
    ○○交代事情之始末。原告繳納之支票既有上述用途及疑義
    ，豈能證明原告受有損失。另原告主張依通常情形系爭車輛
    應投保甲式車體損失險、第三責任險部分，此為原告單方面
    之主張，被告未接獲任何要保書或續保同意書，無從得知原
    告願意就系爭車輛投保所稱保險。
  (二)倘若如原告主張其業已繳納系爭車輛95年10月20日至96年10
    月20日任意險相關保費，則依當時被告所承保處理畫面得知
    ，原告係投保乙式車體險保額為50萬元，在保險契約成立之
    要件下，系爭車故所致第三人財物損失，在保險金額50 萬
    元範圍內，確定侵權行為相關責任後，自可請求理賠，另肇
    事之系爭車輛部分，在修理金額不超過保額範圍內，且檢附
    車輛受損照片、估價單、發票等證明受有損害之相關文件後
    ，即可依理賠程序聲請理賠。然國泰公司自95年10月20 日
    收件後，皆未收到原告所繳納款項，國泰公司遂於95年12月
    20日寄發保費催繳函，另在96年2月8日註銷該筆保單，並派
    員收回保單在案，是本件保險契約自始不生效力，國泰公司
    根本無給付保險金之義務。
  (三)國泰公司自認事實應為：己○○確有收取原告主張繳納系爭
    車輛之保費票據，但國泰公司所收受之票據，應非原告所指
    稱繳納系爭車輛之保險。倘若誠如原告主張已將各該車輛保
    費繳交己○○，豈有於95年12月20日收到催繳函時，竟無異
    議之理。在己○○與原告債權債務關係間尚未釐清責任，原
    告也對附表編號1至3之支票係用作繳納716-GX車強制險與部
    分任意險保險費不爭執，且國泰公司亦已註銷原承保保單，
    在未收到原告新投保之相關資料下，原告主張國泰公司應負
    擔上開契約責任，依法無據。國泰公司已彙整相關資料擬對
    己○○提出刑事侵占告訴，本件原告之請求權基礎與己○○
    是否涉嫌刑事侵占罪，抑或單純雙方債權債務關係之事實，
    確有重大影響，依民事訴訟法第183條規定，請鈞院裁定停
    止訴訟等語資為抗辯。並聲明：原告之訴駁回。如受不利判
    決願供擔保請准宣告免為假執行。
四、原告與國泰公司不爭執之事實：
  (一)國泰公司曾收受如附表編號1至3所示支票3張。（國泰公司
    辯稱上開支票3張之用途如附表所示。）
  (二)己○○在收受原告所交付附表所示4張支票時為國泰公司之
    業務員。
附表
┌──┬────┬──────┬─────┬────────┐
│編號│票號    │發票日      │票面金額  │國泰公司辯稱支票│
│    │        │            │（新台幣）│之用途          │
├──┼────┼──────┼─────┼────────┤
│1   │0000000 │95年11月15日│24500元   │作為716-GX號車強│
│    │        │            │          │制險費用        │
├──┼────┼──────┼─────┼────────┤
│2   │0000000 │95年12月31日│44500元   │作為716-GX號車任│
├──┼────┼──────┼─────┤意險費用        │
│3   │0000000 │96年1月31日 │44500元   │                │
├──┼────┼──────┼─────┼────────┤
│4   │0000000 │96年2月31日 │44500元   │                │
└──┴────┴──────┴─────┴────────┘
  (三)原告所提拖吊費估價單、修理費發票、估價單、車損照片等
    資料（原證五至八）為真正。
五、得心證之理由：本件兩造所爭執之處，應在於：
  (一)原告主張其交付附表所示支票予己○○，作為繳納系爭車輛
    全險（甲式車體損失險、竊盜損失險、第三責任險-傷害、
    第三責任險-財損及汽車雇主責任險）之保險費，惟己○○
    僅就該車強制險部分為投保，而將其餘款項侵占入己，並未
    交付公司，而未為系爭車輛投保任意險，是否屬實？（應由
    原告負舉證責任）。
  (二)原告主張系爭車輛於96年9月6日發生車禍事故，就甲式車體
    損失險部分得請求車輛毀損修復費138,415元、拖吊費
    45,000元，第三責任險-財損部分受有646,700元之損失，被
    告應就其中理賠上限50萬元負賠償之責，是否有理？茲審酌
    如下。
六、按民事訴訟法第183條規定：「訴訟中有犯罪嫌疑牽涉其裁
    判者，法院得在刑事訴訟終結前，以裁定停止訴訟程序」。
    所謂訴訟中有犯罪嫌疑牽涉其裁判，係指在民事訴訟繫屬中
    ，當事人或第三人涉有犯罪嫌疑，足以影響民事訴訟之裁判
    ，非俟刑事訴訟解決，民事法院即無從或難於判斷者而言，
    例如當事人或第三人於民事訴訟繫屬中涉有偽造文書、證人
    偽證、鑑定人為不實之鑑定等罪嫌，始足當之（最高法院79
    年台抗字第218號判例意旨可資參考）。本件縱如原告主張
    ，己○○涉嫌侵占原告繳納之保險費屬實，惟此項事實並不
    符合前開判例意旨所指得停止訴訟程序之情形，故國泰公司
    以其已對己○○提出刑事侵占告訴為由，聲請本院裁定停止
    訴訟程序，即屬無據，合先敘明。
七、原告主張其已交付系爭車輛之保險費（含強制險、任意險之
    保費）予擔任國泰公司業務員之己○○，惟己○○未交付保
    險費予國泰公司，致國泰公司註銷保單等情，已據其提出與
    所述相符之支票存根、保險業務員己○○登錄異動紀錄、錄
    音譯文及證人戊○○為證（證人戊○○之證詞參本院卷174
    至176頁），並有國泰公司所提汽車險─承保處理畫面、祥
    盈貨運車輛投保理賠紀錄查詢、汽車保險要保書、行車執照
    、大型車輛承保調查表等為憑（本院卷101、128、131至133
    頁），國泰公司復自承收受原告繳納之附表編號1至3之支票
    ，而己○○並未到場，亦未提出書狀答辯以供本院斟酌，依
    民事訴訟法第280條第3項、第1項之規定，應視同自認原告
    主張之事實，則依據上開事證，原告就系爭車輛投保「乙式
    車體損失險」（非原告主張之「甲式車體損失險」）、「竊
    盜損失險」、「第三責任險－傷害、財損」等項目之任意險
    ，96年9月6日尚在保險有效期間內，並交付保費支票予己○
    ○，惟己○○並未將原告所繳之保費支票交付國泰公司，致
    國泰公司於96年2月8日註銷該筆保單之事實，應堪認定。
八、按因故意或過失，不法侵害他人之權利者，負損害賠償責任
    。故意以背於善良風俗之方法，加損害於他人者亦同，民法
    第184條第1項定有明文。本件己○○利用其招攬保險之機會
    ，向原告收取保險費，然私自挪用部分保費，未交予國泰公
    司，使原告所有系爭車輛之任意險遭註銷，已如前述，己○
    ○之行為使系爭車輛受有事故發生後無法獲得原預期「乙式
    車體損失險」、「第三人責任險-財損」保障之純粹經濟上
    損失，屬以侵占之背於善良風俗之方法，加損害於原告，原
    告依民法第184條第1項後段之規定，自得請求己○○負損害
    賠償責任。
九、按受僱人因執行職務，不法侵害他人之權利者，由僱用人與
    行為人連帶負損害賠償責任。但選任受僱人及監督其職務之
    執行，已盡相當之注意或縱加以相當之注意而仍不免發生損
    害者，僱用人不負賠償責任。民法第188條第1項定有明文。
    又民法第188條第1項所謂受僱人因執行職務不法侵害他人之
    權利，不僅指受僱人因執行其所受命令，或委託之職務自體
    ，或執行該職務所必要之行為，而不法侵害他人權利者，即
    受僱人之行為，在客觀上足認與其執行職務有關，而不法侵
    害他人之權利者，就令其為自己利益所為亦應包括在內。而
    該項所稱之「執行職務」，初不問僱用人與受僱人之意思如
    何，一以行為之外觀斷之，即是否執行職務，悉依客觀事實
    決定。苟受僱人之「行為外觀」具有執行職務之形式，在客
    觀上足以認定其為執行職務者，就令其為濫用職務行為、怠
    於執行職務行為或利用職務上之機會及與執行職務之時間或
    處所有密切關係之行為，自應涵攝在內。最高法院42年台上
    字第1224號判例、90年度台上字第1991號判決意旨得資參照
    。己○○為國泰公司之保險業務員，為其招攬保險業務，此
    為國泰公司所不爭執，其係利用為國泰公司招攬保險之機會
    ，向原告收取保費後私自挪用，致原告受有損失，依據前述
    說明，自屬執行職務而侵害他人之權利，原告依民法第188
    條規定，得請求被告就其損害負連帶賠償責任。
十、按負損害賠償責任者，除法律另有規定或契約另有訂定外，
    應回復他方損害發生前之原狀。不能回復原狀或回復顯有重
    大困難者，應以金錢賠償其損害。民法第213條第1項及第
    215條分別定有明文。查系爭事故發生後，原告支付系爭車
    輛之修復費用138,415元及拖吊費用45,000元，共183,415元
    ，並賠償程元隆、曾國彰、楊玉守、王懷萱共388,700元，
    及遭兆豐世紀產物保險股份有限公司求償258,000元，合計
    原告對第三人之賠償責任為646,700元等情，有原告所提調
    解筆錄、存證信函、標售公告等為憑（本院卷165至169頁）
    ，並為國泰公司所不爭，自堪信為真實。如前開保險契約得
    以生效，則原告就「乙式車體損失險」得獲有183,415元之
    保險理賠，就「第三人責任險-財損」亦得於50萬元內獲得
    理賠，亦為國泰公司所不爭執，是原告主張其所受之損害為
    683,415元，應屬有據。
十一、從而，原告依民法第184條第1項、第188條第1項之規定，
      請求被告連帶給付如主文第一項所示之金額及法定遲延利
      息，為有理由，應予准許。兩造均陳明願供擔保以代釋明
      請准宣告假執行及免為甲執行，經核均無不合，爰分別酌
      定相當擔保金額准許之。本件事證已臻明確，兩造其餘攻
      擊防禦方法與舉證，均無礙勝負判斷，爰不一一論列，附
      此敘明。
十二、訴訟費用負擔之依據：民事訴訟法第85條第2項。
中    華    民    國    97    年    7     月    18    日
                     臺灣花蓮地方法院民事庭
                         法      官  楊碧惠
以上正本係照原本作成。
如不服本判決，應於送達後20日內，向本院提出上訴狀並表明上
訴理由，如於本判決宣示後送達前提起上訴者，應於判決送達20
日內補提上訴理由書(須附繕本)。
中    華    民    國    97    年    7     月    22    日
                         法院書記官  紀龍年


司法院資訊處製作；財團法人民間司法改革基金會備份。
